---
title: "Raport 2"
author: "Krzysztof Jankowski"
date: '2022-10-13'
output:
  beamer_presentation
---

\begin{verbatim}
data <- faithful$eruptions;
library("e1071");
\end{verbatim}
```{r echo = FALSE}
data <- faithful$eruptions;
library("e1071");
```
Do najpopularniejszych cech statystycznych należą momenty. Definiujemy k-ty moment.

$$
m_k=\text{E}\left[X^k\right],
$$

\begin{verbatim}
median(data);
quantile(data, probs = seq(0, 1, 0.25), na.rm = FALSE)
mean(data);
moment(data, order = 1, center = FALSE);
\end{verbatim}
```{r echo = FALSE}
median(data);
quantile(data, probs = seq(0, 1, 0.25), na.rm = FALSE)
mean(data);
moment(data, order = 1, center = FALSE);
```

## Jeden
przy czym \(m_1 \) nazywamy  średnią i zwykle oznaczamy przez \(\mu\). Definiujemy też k-ty moment centralnt
$$
\mu_k=\text{E}\left[(X-\mu)^k\right]
$$
\begin{verbatim}
var(data);
sd(data)
moment(data, order = 2, center = TRUE);
sqrt(moment(data, order = 2, center = TRUE));
\end{verbatim}
```{r echo = FALSE}
var(data);
sd(data)
moment(data, order = 2, center = TRUE);
sqrt(moment(data, order = 2, center = TRUE))-3;
```
przy czym \(mu_2\) nazywamy wariancją i zwykle oznaczamy przez \(\sigma^2\). Pierwiastek wariancji nazywamy odchylenie standardowym i oznaczamy przez \(\sigma\). Definiujemy też k-ty moment standaryzowany
$$
\tilde\mu_k=\text{E}\left[(\frac{X-\mu}{\sigma})^k\right]
$$
przy czym \(\tilde\mu_3\) nazywamy skośnością i zwykle oznaczamy przez \(\gamma\) natomiast  \(\tilde\mu_4\) nazywamy kurtozą i zwykle oznaczamy przez \(\kappa\). Czasem wprowadza się kurtozę nadmiarową określoną wzorem \(K=\kappa-3\).
\begin{verbatim}
skewness(data);
kurtosis(data)
moment(data, order = 3, center = TRUE)/sqrt(moment(data, order = 2, center = TRUE)) ** 3;
moment(data, order = 4, center = TRUE)/sqrt(moment(data, order = 2, center = TRUE)) ** 4-3;
\end{verbatim}
```{r echo = FALSE}
skewness(data);
kurtosis(data)
moment(data, order = 3, center = TRUE)/(sqrt(moment(data, order = 2, center = TRUE)) )** 3;
moment(data, order = 4, center = TRUE)/(sqrt(moment(data, order = 2, center = TRUE))) ** 4-3;
```


Podsumowując, niektóre momenty mają specjalne nazwy:
```{r echo = FALSE, results = 'asis'}
df <- data.frame(k = seq(1, 4), zwykły = c("średnia", "-", "-", "-"), centralny = c(0, "wariancja", "-", "-"), standaryzowany = c(0, 1, "skośność", "kurtoza"));

knitr::kable(df, caption="Tabela momentów")
```
W zależności od warotści skośności i kurtozy, mamy różne nazwy dla rozkładów. Ze względu na skośnośc wyróżniamy rozkłady
\begin{enumerate}
\item lewoskośne - dla których \(\gamma<0\), ogon rozkładu jest dłuższy po lewej stronie oraz
\item prawoskośne - dla których \(\gamma>0\), ogon rozkładu jest dłuższy po prawej.
\end{enumerate}
Ze względu na kurtozę wyróżniamy rozkłady:

## Dwa 
\begin{enumerate}
\item platykurtyczne - dla których \(\kappa < 3\), rozkład spłaszczony\(^4\), chudsze ogony rozkładu,
\item mezokurtyczne - dla których \(\kappa=3\), rozkład o ogonach podobnych do normalnego

oraz
\item leptokurtyczne - dla których \(\kappa>3\), rozkład wysmukły, grubsze ogony rozkładu
\end{enumerate}
W opisie pojawia się pojęcie grubszych ogonów (ang.\textit{fat tailed}). Jest ono bliskie pojęciu ciężkich ogonów (ang.\textit{heavy tailed}) lub długich ogonów (ang.\textit{long tailed}), jednak nie jest identyczne. Co ciekawe są to trzy bliskie sobie pojęcia o różnych definicjach, często mylonych lub stosowanych zamiennie. Wizualnie, wszystkie objawiają się w ten sam sposób - wartości skrajne występują częściej, niż miałoby to miejsce dla rozkładu normalnego. Formalnie, rozkład ma ciężki prawy ogon, jeśli
$$
\lim_{x\rightarrow\infty}{\text{e}^{tx}\text{P}(X>x)}=\infty\quad\forall t>0
$$
$$
\lim_{x\rightarrow\infty}{\text{P}(X>x+t|X>x)}=1\quad\forall t>0
$$
Rozkład ma gruby prawy ogon, jeśli jest prawoskośny lub ma kurtozę większą od rozkładu normalnego. Ciężkie, długie lub grube lewe ogony definiuje się symetrycznie.

Do ilustracji różnic pomiędzy rozkładami leptokurtycznymi, mezokurtycznymi i platykurtycznymi oraz rozkładów o różnych skośnościach, posłużymy się rozkładami należącymi do rodziny Sinh-arcsinh, oparymi o rozkład normalny. Rozkłady te powstają poprzez zastosowanie odpowiedniej transformaty. Dystrybuanta rozkładu Sinh-arcsinh zastosowanego na rozkład ma dystrybuantę
$$
F(x;\mu,\sigma,\nu,\tau)=\Phi\left(\sinh\left(\tau\text{arc sinh}\left(\frac{x-\mu}{\sigma}\right)-\nu\right)\right),
$$
gdzie \(\Phi\) to dystrybuanta standardowego rozkładu normalnego \(N(0,1)\), natomiast
$$
\sinh(x)=\frac{\text{e}^x-\text{e}^{-x}}{2},\quad\text{arc sinh}(x)=\ln{\left(x+\sqrt{1+x^2}\right)}
$$
